臺灣高等法院刑事判決　　　　　　　　96年度上訴字第2282號
上　訴　人
即　被　告　乙○○
指定辯護人　本院公設辯護人王永炫
上列上訴人因偽造有價證券等案件，不服臺灣板橋地方法院96年
度訴字第409號，中華民國96年4月26日第一審判決（起訴案號：
臺灣板橋地方法院檢察署95年度偵字第18657 號），提起上訴，
本院判決如下：
    主  文
上訴駁回。
    事  實
一、乙○○為圖向彭瑞鳳調借資金，竟基於意圖為自己不法所有
    之詐欺取財之概括犯意，且基於意圖供行使之用而偽造有價
    證券並持以行使之概括犯意，先於民國（下同）94年4月7日
    ，在臺北市○○○路其上班處附近之某咖啡店內，在本票號
    碼CH577726號之空白本票上，除在該發票人欄處填寫其自己
    之署名外，同時未經其妻甲○○（現已離婚）之同意，即擅
    自在該本票發票人欄處填寫甲○○之署名，並以其於同日委
    由不知情之某刻印店人員所偽刻之「甲○○」印章1 顆蓋用
    在該發票人欄處，且填寫該本票之發票日（發票日為94年 4
    月7日）、到期日（到期日為94年6 月8日）及票面金額（票
    面金額為新台幣【下同】600 萬元）等資料後，偽造由其與
    甲○○所共同簽發之本票1 張，並託由其不知情之同學陳玟
    秀（原名陳美珠），於翌日即94年4月8日至臺北縣新莊市某
    處轉交給彭瑞鳳而行使之，以作為其向彭瑞鳳調度資金之擔
    保，致使彭瑞鳳陷於錯誤，遂同意借貸同額左右之資金給乙
    ○○。嗣乙○○又於94年4 月12日在上開咖啡店，以同一手
    法，蓋用上揭偽刻之「甲○○」印章於本票上，而偽造其與
    甲○○共同簽發之本票1 張（本票號碼為CH577727號、發票
    日為94年4月12日、到期日為94年6 月12日、票面金額為100
    萬元），並於同日託由不知情之陳玟秀，至臺北縣新莊市某
    處轉交給彭瑞鳳而行使之，以作為其向彭瑞鳳調度資金之擔
    保，致使彭瑞鳳復陷於錯誤，遂再同意借貸同額左右之資金
    給乙○○。嗣因乙○○於上開第一次借貸時所同時簽發之 3
    張支票中有2 張跳票，乙○○又承前開意圖供行使之用而偽
    造有價證券並持以行使之概括犯意，於94年6 月16日，在臺
    北市天母某餐飲店內，再以同一手法（但其蓋用之「甲○○
    」印章1 顆則係於同日另委由不知情之某刻印店人員所偽刻
    ），復偽造由其與甲○○所共同簽發之本票2 張（本票號碼
    分別為CH279856號、CH279859號，發票日均為94年6 月16日
    ，到期日分別為94年6月30日及同年7月30日，票面金額分別
    為350萬元及326萬9千元），並當場將該2張本票交付給彭瑞
    鳳而行使之。
二、案經甲○○訴由臺灣板橋地方法院檢察署檢察官偵查起訴。
    理  由
一、按「被告以外之人於審判外之言詞或書面陳述，除法律有規
    定者外，不得作為證據」，刑事訴訟法第159條第1項定有明
    文，此即學理上所稱「傳聞證據排除法則」。依上開法律規
    定，傳聞證據原則上固無證據能力，但如法律別有規定者，
    即例外認有證據能力。又被告以外之人於審判外之陳述，雖
    不符同法第159條之1至第159條之4之規定，但經當事人於審
    判程序同意作為證據，法院審酌該言詞陳述或書面陳述作成
    時之情況，認為適當者，亦得為證據，此則據同法第159 條
    之5第1項規定甚明。經查，本判決後開所引用之被告乙○○
    以外之人於審判外之陳述（包含書面陳述），固均屬傳聞證
    據，惟被告、辯護人及公訴檢察官就前揭審判外陳述之證據
    能力，於本院準備程序及審判期日中均表示同意上開證據資
    料有證據能力，本院審酌上開證據資料製作時之情況，尚查
    無違法不當及證明力明顯過低之瑕疵，亦認為以之作為證據
    應屬適當，爰逕依刑事訴訟法第159條之5第1 項規定，認前
    揭證據資料均例外有證據能力，合先敘明。
二、上揭犯罪事實，業據上訴人即被告乙○○於偵查、原審及本
    院審理時均坦承不諱；而被告未經告訴人甲○○之同意，即
    擅自以告訴人之名義，偽造上揭本票並持以行使之事實，亦
    經告訴人於偵查中具狀指述綦詳；且被告於偽造上揭票據後
    ，確曾託由陳玟秀轉交彭瑞鳳等情，亦經證人陳玟秀、彭瑞
    鳳於偵查中證述在卷（見偵查卷第15、54頁）；此外復有上
    揭偽造之4張本票影本、甲○○之印鑑登記申請書影本1份（
    觀諸前揭本票上之「甲○○」印章，確與該印鑑登記申請書
    上之甲○○印鑑不符）及原審法院94年度票字第9463號、第
    9464號民事裁定影本各1份（該2份民事裁定係彭瑞鳳以被告
    及告訴人為相對人，聲請對上揭本票准予強制執行）在卷可
    稽（以上見他字卷第6 至12頁）。綜上所述，足徵被告之自
    白核與事實相符，自可採為認定犯罪之證據，是本件事證已
    臻明確，被告之犯行應堪認定。
三、被告行為後，刑法第33條第5 款關於罰金刑之規定、第56條
    關於連續犯之規定、第55條後段關於牽連犯之規定，均已於
    94年2月2日修正公布，並自95年7月1日施行；另刑法施行法
    已於95年6月14日增訂該法第1條之1 規定，亦同自95年7月1
    日施行，其將刑法分則所定罰金之貨幣單位均改為新台幣，
    並分別提高為3倍或30倍。按同於95年7月1 日修正施行之刑
    法第2 條規定，乃係關於新舊法比較適用之準據法，其本身
    無關行為可罰性要件之變更，故於95年7月1日前揭法律修正
    施行後，如有涉及比較新舊法之問題，即應逕依修正後刑法
    第2條第1項規定，為「從舊從輕」之比較（參見最高法院95
    年度第8次刑事庭會議決議意旨）。茲分述如下：
  (一)刑法分則編各罪所定罰金之貨幣單位原為銀元，且依修正前
    刑法第33條第5款規定，罰金刑為1銀元以上，而有關罰金倍
    數之調整及銀元與新台幣之折算標準，則定有「罰金罰鍰提
    高標準條例」及「現行法規所定貨幣單位折算新台幣條例」
    ，除罰金以1銀元折算3元新台幣外，並將72年6 月26日以前
    修正之刑法部分條文罰金數額提高10倍，其後修正者則不再
    提高倍數；嗣修正後刑法第33條第5 款則將罰金刑提高為新
    台幣1千元以上，並以百元計算之，且因刑法第33條第5款所
    定罰金貨幣單位既已改為新台幣，刑法分則編各罪所定罰金
    之貨幣單位亦應配合修正為新台幣，且考量刑法修正施行後
    ，不再適用「現行法規所定貨幣單位折算新台幣條例」，為
    使刑法分則編各罪所定罰金之最高數額與刑法修正前趨於一
    致，爰增訂刑法施行法第1條之1規定，將刑法分則編各罪所
    定罰金之貨幣單位均改為新台幣，並將72年6 月26日以前修
    正之刑法部分條文罰金數額提高為30倍，其後修正者則提高
    為3 倍。是以刑法分則編各罪所定罰金刑之最高數額，於上
    開規定修正後仍屬一致，並無不同；但其罰金刑之最低數額
    ，則比修正前提高，從而自以修正前之規定對被告較為有利
    。
  (二)修正後刑法第56條規定，業已刪除連續犯之規定。故連續數
    行為而犯同一罪名，依修正前刑法第56條規定，為連續犯，
    應以一罪論，僅得加重其刑；但依修正後規定，則已無連續
    犯可資適用，即應將各次犯行以數罪併合處罰。是適用修正
    前關於連續犯之規定，對被告自係較為有利。
  (三)修正後刑法第55條規定，業已廢除牽連犯之規定。故犯一罪
    而其方法或結果之行為犯他罪名者，依修正前刑法第55條後
    段規定，認屬牽連犯，應從一重處斷；但依修正後刑法第55
    條規定，則已無牽連犯可資適用，即應將各該犯行以數罪併
    合處罰。是適用修正前關於牽連犯之規定，對被告自係較為
    有利。
  (四)準此而論，前揭刑法施行法第1條之1之增訂及刑法第33條第
    5 款之修正，乃係刑法分則編各罪所定罰金刑之刑罰法律效
    果之變更；前揭刑法第56條連續犯、第55條後段牽連犯之修
    正，則均係科刑規範事項之變更，自應依刑法第2條第1項規
    定，綜合罪刑全部結果，整體為新舊法之「從舊從輕」比較
    （參見最高法院24年上字第4634號判例意旨、27年上字第26
    1 號判例意旨）。核被告所為，如適用刑法修正前關於罰金
    刑、連續犯及牽連犯之規定，對被告均較屬有利，故經綜合
    比較新舊法結果，應以舊法對被告有利，自應依刑法第2 條
    第1項前段之規定，應適用行為時之修正前刑法等規定。
四、按行使偽造之有價證券以使人交付財物，本即含有詐欺之性
    質，如果所交付之財物，即係該證券本身之價值，其詐欺取
    財仍屬行使偽造有價證券之行為，不另論以詐欺取財罪；但
    如行使該偽造之有價證券，係供擔保或作為新債清償而借款
    ，則其借款之行為，已屬行使偽造有價證券行為以外之另一
    行為，即應再論以詐欺取財罪，並依牽連犯關係，從一重處
    斷（參見最高法院90年度台上字第5416號判決意旨）。查被
    告於94年4月7日、同年月12日偽造前揭二張本票（本票號碼
    分別為CH577726號、CH577727號），係作為向彭瑞鳳調度資
    金之擔保之用，依上開說明，被告此部分行為自非僅係偽造
    有價證券之行為，應另論詐欺取財之犯行。核被告所為，係
    犯刑法第201條第1項之偽造有價證券罪及同法第339條第1項
    之詐欺取財罪。被告先後利用不知情之某刻印店人員偽刻「
    甲○○」印章共2 顆，均係偽造印章之間接正犯；其偽造「
    甲○○」之印章及蓋用該印章而偽造印文，且偽造「甲○○
    」之署名，均係用以偽造前揭有價證券，其偽造印章、印文
    及署名之行為皆屬偽造有價證券之部分行為，均不另論罪；
    又其偽造有價證券後，復持以行使，行使之低度行為應為偽
    造之高度行為所吸收，不另論罪。又被告先後多次偽造有價
    證券及詐欺取財之犯行，時間緊接，所犯構成要件相同，顯
    係基於概括犯意反覆為之，均為連續犯，依修正前刑法第56
    條規定，各以一罪論，並均加重其刑。被告所犯偽造有價證
    券及詐欺取財二罪間，有方法目的之牽連關係，為牽連犯，
    應依修正前刑法第55條後段規定，從一重之偽造有價證券罪
    處斷。公訴意旨僅論及被告偽造有價證券之犯罪事實，誤認
    毋庸再論被告詐欺取財之犯行，容有未洽，惟兩者間有牽連
    犯之裁判上一罪關係，已如前述，詐欺取財部分應為起訴效
    力所及，本院自得併予審判。
五、原判決以被告所為事證明確，犯行可以認定，適用刑法第20
    1條第1項、第339條、第205條、第219條第1項、修正前刑法
    第56條、第55條後段，罰金罰鍰提高標準條例第1 條前段，
    審酌被告不思合法方式調度資金，竟偽造告訴人為共同本票
    發票人作為擔保而調度資金，業已損及告訴人之權益，且使
    被害人彭瑞鳳陷於錯誤出借資金，出借金額復非小額，被告
    迄未與告訴人或上開被害人達成和解或對之有所合理賠償，
    惟被告尚無任何前科紀錄，犯後坦承犯行等一切情狀，量處
    有期徒刑三年六月，並依刑法第205 條規定，就被告所偽造
    之四紙本票宣告沒收，依刑法第219 條規定就被告所盜刻之
    「甲○○」印章2 顆宣告沒收，復敘明被告於本票正面所偽
    造之「甲○○」印文及署名各1枚（合計各4枚），均係附著
    於該等本票上，已隨該等本票之沒收而包括在內，而未宣告
    沒收之理由，經核其認事用法，均無不合，量刑尚屬允當。
    被告上訴意旨，請求給予時間供其與被害人洽談和解之事，
    並請求輕判云云。惟據被告於原審供稱：本件是因債權人未
    拿到預期之利息，才無法達成和解等語（見原審卷第52頁）
    ，顯見被告已無財力清償借款，所請求自無理由而不應准許
    。本件上訴為無理由，應予駁回。
據上論斷，應依刑事訴訟法第368條，判決如主文。
本案經檢察官田炳麟到庭執行職務。
中　　華　　民　　國　　96　　年　　8　　月　　15 　　日
 　　　　　       刑事第十庭   審判長法　官 楊炳禎
                                     法　官 陳博志
                                     法　官 李春地
以上正本證明與原本無異。
如不服本判決，應於收受送達後十日內向本院提出上訴書狀，其
未敘述上訴之理由者並得於提起上訴後十日內向本院補提理由書
（均須按他造當事人之人數附繕本）。
                                     書記官 蘇秋
中　　華　　民　　國　　96　　年　　8 　　月　　15　　日
附錄：本案論罪科刑法條全文
刑法第201條第1項：
意圖供行使之用，而偽造、變造公債票、公司股票或其他有價證
券者，處3年以上10年以下有期徒刑，得併科3千元以下罰金。
刑法第339條第1項：
意圖為自己或第三人不法之所有，以詐術使人將本人或第三人之
物交付者，處5年以下有期徒刑、拘役或科或併科1千元以下罰金
。
